【裁判字號】    91,上易,90
【裁判日期】    920408
【裁判案由】    損害賠償
【裁判全文】
臺灣高等法院臺中分院民事判決      九十一年度上易字第九○號
      上  訴  人  乙○○
      上  訴  人  己○○
      上  訴  人  丙○○
      法定代理人  戊○○○
      複  代理人  丁○○
      被  上訴人  甲○○
右當事人間請求損害賠償事件，上訴人對於中華民國九十一年一月三十一日臺灣臺中
地方法院九十年度訴字第一三一四號第一審判決提起上訴，本院判決如左：
    主    文
上訴駁回。
第二審訴訟費用由上訴人負擔。
    事實及理由
一、本件上訴人起訴主張：被上訴人於民國（下同）八十八年三月六日凌晨三時二十
    分許，駕駛車牌號碼Ｑ３－６１４３號之自用小客車，因暫時停車後，欲起步由
    台中市○○路○段慢車道往環中路之方向行駛時，應注意前後左右來車，並應讓
    行進中車輛優先通行，而依當時情形，又無不能注意之情形，竟疏於注意，冒然
    自路邊起步，且竟繼續在慢車道上行駛，以致隨後騎乘之ＯＢＢ－７０３號重型
    機車同向直行之被害人劉興平因受驚嚇而剎車，人車倒地滑行後，劉興平頭部撞
    入被上訴人所駕駛自小客車之左後車輪與擋泥板間；被上訴人竟未立即停車，致
    劉興平頭部外傷、腦挫傷、頸部損傷、胸部挫傷、外傷性休克而死。被害人劉興
    平之死亡與被上訴人之過失間有相當因果關係，被上訴人自應負侵權行為損害賠
    償責任。上訴人乙○○係被害人劉興平之配偶、上訴人戊○○○係被害人劉興平
    之母、上訴人己○○及丙○○為被害人劉興平之子女，因考量訴訟費因素，暫時
    請求被上訴人給付上訴人戊○○○殯葬費新台幣（下同）二十萬六千一百元、扶
    養費三千九百元，合計二十五萬元；請求被上訴人給付上訴人乙○○、己○○、
    丙○○扶養費及精神慰藉金合計各二十五萬元等語。並上訴聲明：求為判決：（
    一）原判決廢棄；（二）被上訴人應給付上訴人乙○○、戊○○○、己○○、丙
    ○○各二十五萬元及均自九十年五月六日起至清償日止，按年利率百分之五計算
    之利息；（三）第一、二審訴訟費用由被上訴人負擔。
二、被上訴人則以：被上訴人是因同車之先生臨時要小解，而將車暫停路旁，該處停
    車並未違規，亦不影響往來車輛通行；被上訴人俟先生返車內正要啟動向前，自
    後照鏡發現被害人乘騎機車前來，即未駛出；且事故後，被上訴人之車停於路邊
    ，前後輪均與路邊平行；被害人身上亦無輪痕及有壓過之任何跡象，可證被上訴
    人所駕駛之汽車並未運轉前進；被害人機車之摔倒與被上訴人無關。本件車禍之
    發生係因被上訴人未載安全帽騎機車自行摔倒死亡，與被上訴人無涉，被上訴人
    自無過失可言。上訴人主張係因被上訴人驟然起步，導致被害人受到驚嚇而人車
    倒地致死，純屬臆測之詞等語抗辯。並答辯聲明：求為判決：（一）上訴人之上
    訴駁回；（二）第二審訴訟費用由上訴人負擔。
三、本件上訴人主張：被害人劉興平於八十八年三月六日凌晨三時二十分許，騎乘Ｏ
    ＢＢ－７０３號重型機車，由台中市○○路○段往環中路之方向行駛時，不慎跌
    落地面，頭部撞入被上訴人所駕駛車牌號碼Ｑ３－６１４３號之自用小客車，造
    成劉興平頭部外傷、腦挫傷、頸部損傷、胸部挫傷、外傷性休克當場死亡等情，
    經本院審閱臺灣臺中地方法院檢察署八十八年度偵字第七九七四號、台灣台中地
    方法院八十九年度交易字第一四六號、本院八十九年度交上易字第二八二二號卷
    宗內附資料，互核無訛，復為兩造所不爭執，堪信為真實。
四、上訴人主張：被上訴人駕駛自小客車於右揭時地因暫時停車後，欲起步由台中市
    ○○路○段慢車道往環中路之方向行駛時，未注意前後左右來車，並讓行進中車
    輛優先通行，即冒然自路邊起步，且竟繼續在慢車道上行駛，以致隨後騎乘機車
    同向直行之被害人劉興平因受驚嚇而剎車，人車倒地滑行後，劉興平頭部撞入被
    上訴人所駕駛自小客車之左後車輪與擋泥板間；被上訴人復未立即停車，致劉興
    平頭部外傷、腦挫傷、頸部損傷、胸部挫傷、外傷性休克而死。被害人劉興平之
    死亡與被上訴人之過失間有相當因果關係等語；被上訴人則否認其對被害人劉興
    平之死亡有過失責任，並以前揭情詞置辯。是本件爭點為被上訴人於路邊臨時停
    車起步時，有無違反交通規則及注意義務，使被害人劉興平人車跌倒，導致被害
    人被捲入被上訴人之車輪因而死亡。經查：
（一）依刑事偵查卷附台中市警察局交通事故調查報告表及現場照片顯示，被害人劉
      興平機車倒地後向前衝，遺有刮地痕十七、五公尺，被害人倒在機車更右前之
      小客車左後輪側，頭部卡在被上訴人汽車之左後輪與檔泥板間。而被上訴人所
      駕駛之小客車順向停於路邊，右側距路邊各一公尺，車左側距邊白線尚有相當
      寬度，且機車與小客車相關位置均未發現有撞擊痕跡；原審依上訴人之聲請檢
      附車輛照片九張、原審卷證資料暨前開偵查、刑事卷宗函請臺灣省車輛行車事
      故覆議鑑定委員會鑑定，其結果經回覆稱：「三、依據：（一）劉君驗屍報告
      受傷情形。（二）劉君人體最後倒地位置。（三）警繪現場圖所示機車刮地痕
      起點與王車停車位置之距離等等跡證資料研判，本案應以劉車不明原因失控摔
      倒向前滑行時，劉君人體適時倒入右前方正自路邊緩行之王車左後輪之可能性
      較大」等語；復經鑑定人即臺灣省車輛行車事故覆議鑑定委員會委員顏秀吉於
      本院證稱：「依家屬測量汽車的左後視鏡的高度，與被害人機車的後視鏡，與
      被害人相同高度時，騎機車時右手肘的高度，中間的差距大約有十四公分，所
      以判斷不可能有擦撞。騎機車的人行駛中最突出的是右手肘與後視鏡，若是有
      擦撞的話，應該是右手肘與後視鏡的部分，被害人右手肘雖有受傷，但是兩車
      車子後視鏡的高度，相差了十四公分，所以判斷兩車擦撞的機率很小。所以被
      害人右手肘受傷應該是倒地擦傷。」「機車騎士最後倒地的位置，剛好在左後
      輪的地方，所以我們初步判斷，根據警方的調查報告表上機車刮地痕起點與車
      子（指自小客車）停車位置之距離，車子停車的位置前後輪距離路邊均為一公
      尺，表示他（指自小客車駕駛）當時是平行道路沿線在起步，並未切入道路在
      行駛，並不會影響機車的行駛，而且依照機車刮地痕，機車原來行駛慢車道接
      近快車道的地方，所以依車輛起步的行駛情形，並未影響當時機車路線的行駛
      。」「（問：當時被害人卡在小客車的車輪，小客車是在停止中或是行駛中？
      ）機車倒地時車子是在緩慢行進中。根據車輛駕駛王小姐的陳述，是聽到機車
      倒地聲時，將車子停下，此時剛好被害人機車倒地，機車行駛速度有一個向前
      衝的力量，剛好在王小姐車子停止時，被害人滑行到車子的左後輪，所以當時
      被害人身體卡在車輛的左後輪時，該車是停止的，否則就會輾壓過去。若是有
      輾壓過去的話車子會有很大的震動，而且如果車子有輾壓過身體的話，身體也
      會有輾壓過的痕跡，假設即使車子當時有在行駛，速度也是緩慢的，被害人的
      身體碰到車子，也是會馬上停止不會輾壓過去。若有輾壓的話，身體也會有明
      顯的痕跡。」「（問：汽車駕駛有無違反交通道路安全相關規則事故之過失責
      任？）當時車子是平行路面緩慢行進，依當時行車位置，慢車道尚餘一點九至
      二米的寬度，超出一般機車道規劃的一點二米，應不影響機車的行進，若是當
      時車輪已經左轉出來就可能會影響後面機車騎士的行駛，也會影響到機車騎士
      的心情。」「（問：當時被害人是彈起來卡在車輪還是滑行至車輪卡在車輪？
      ）本件人有無彈起來，我不清楚，但通常機車滑倒，人並不會自己彈起來，所
      以當時並沒有討論到這一點，若是兩車相撞因有一個衝力與阻力，有可能會彈
      起來，若是機車倒地滑行的話，機車駕駛只會順著機車行駛的方向滑出去，不
      可能彈起來。」（上訴人訴訟代理人陳武璋律師請求訊問證人若是車子在路邊
      起步行駛中雖然還沒有切出來，但如果沒有打方向燈，或是注意後方來車，如
      此會不會影響後方的來車？）根據道路交通規則的立法意旨，前方車子前行時
      ，是後方車子應該注意前車，若是要切出來，就要注意後方的來車。若是只是
      往前緩慢前行，尚未切出，與停在路邊情況是一樣的，基本上沒有妨礙機車直
      行的狀態。車子若是已經切出，須有一段距離，車身才會回正，若是當時被害
      人已經卡在車輪就會被輾壓過去。」「（上訴人訴訟代理人陳武璋律師問：是
      否有可能人卡在車輪而拖行？）機率不大，若是拖行的話地面會有血跡。」等
      語（見本院卷第六十九頁至七十三頁）。再參以現場目擊證人陳武益於刑事案
      件自警訊至偵審中到庭具結證稱：「我是計程車司機，當時我是載客人去豐原
      要回台中市，我開到長生加油站附近時，看到一部自小客車在路邊有打方向燈
      起步向前走一點點，後面有一部機車距離前面自小客車不到十公尺，看到自小
      客車慢慢要出來，機車騎士可能是驚慌，機車滑倒，騎士就滾到那台自小客車
      的左後輪」（見刑事相驗卷第十頁）「當時我開計程車，與死者同方向，他由
      我右邊超速過約前方三十公尺，看到他跌倒，可能是看到一部車由旁邊剛要起
      步，死者看到害怕而跌倒，該吉普車是剛起步不到五步距離，死者就跌到吉普
      車的車輪內，該吉普車聽到「卡」（台語）一聲就停下來並沒有往前拖行」（
      見刑事偵查卷第七０頁反面）「我開計程車由潭子往臺中方向行駛，前方有一
      部吉普車打左方向燈要前進，機車超過我之後，聽到「喀」一聲後，機車滑倒
      ，騎士滑倒往前塞到吉普車的後輪及檔泥板中」（見刑事第一審卷第三十七頁
      反面）等語。又證人陳武益係案發當時緊接行駛於被上訴人汽車之後，被害人
      劉興平所騎乘之機車係在超越陳武益所駕駛之計程車後始發生事故，且證人陳
      武益於事故發生後停留在現場，並隨到場處理之員警到臺中市警察局第五分局
      四平派出所製作筆錄。是證人陳武益係現場最近之目擊證人，且其目擊位置係
      在事故發生之正後方，對於事件之經過知之最詳，故證人陳武益之上開證詞堪
      以採信。綜觀上情，足認被上訴人於路邊臨時停車起步前，有依交通規則先打
      方向燈，並於注意有後方來車後，未即左轉切入來車道而緩慢直行中；適被害
      人劉興平駕駛機車失控滑倒，其人則衝入被上訴人所駕駛小客車左後車輪之輪
      蓋內；是本件被上訴人於路邊停車及起步，並無違反道路交通安全規則第八十
      九條第一項第六款之規定，堪予認定。再參以事故當時天候晴，事故現場有夜
      間照明設備，被上訴人是因同車之先生臨時要小解，而將車暫停路旁，自不可
      能關熄車燈；其起步前，復先打方向燈，且因注意有後方來車，並未即左轉切
      入來車道而緩慢直行中；且依當時行車位置，慢車道尚餘一點九至二米的寬度
      ，超出一般機車道規劃的一點二米，亦不影響機車的行進等情觀之，被上訴人
      當時於路邊並非驟然起步，且客觀上，應不足以造成同行在後，行經該處之機
      車騎土受驚嚇。是証人陳武益雖証述因被上訴人臨時停車起步，死者劉興平可
      能受到驚嚇才人車跌倒云云；顯係證人主觀上臆測之詞。上訴人並據以主張被
      上訴人應就被害人之死亡負過失責任云云，自不足採。本件顯係被害人劉興平
      駕駛機車因不明原因失控滑倒，其人衝入被上訴人所駕駛小客車左後車輪之輪
      蓋，依當時情況，自非被上訴人所能注意及之；自難令被上訴人負過失之責。
（二）至於證人賴怡菲雖於刑事案件偵審中證稱：「當時伊抬頭看見汽車及機車在對
      面車道，由郊區往市區方向行駛，機車似乎是緊急煞車，致機車騎士飛起來塞
      進車子的後檔泥板，當時車子行駛在外線車道，機車是行駛在快慢車道的中線
      ，當機車騎士塞進後檔泥板時，車子又行進一段距離才停下來」云云。證人林
      淑敏亦證稱：「伊面對著馬路，看到機車前輪有火花出現之後，機車騎士就彈
      起來掉進車子的後輪及檔泥板中，車子仍繼續行駛一段距離才停住」云云。惟
      据現場另一証人黃承璿証稱：「肇事時伊當天與另一朋友正好向証人賴怡菲、
      林淑敏之檳榔攤買香煙後在外面聊天，聽到對面有很大的撞擊聲，伊抬頭看因
      安全島有樹木看不到發生何事，林淑敏也抬頭看說也不知道發生何事，此時賴
      怡菲亦從檳榔攤跑出來，她說是發生車禍但也不知道是怎樣的車禍」等語。且
      証人賴怡菲嗣於原審結證稱：「、、、我在檳榔攤（透明玻璃屋內）看到休旅
      車及機車兩輛車一前一後行進中，兩車均有速度，發生車禍時，死者突然彈起
      來，鑽進休旅車的輪子內，車子是在機車道上，機車是靠近快車道，、、、」
      「、、、我確定有看到死者彈起來，但為何彈起來我不清楚。」，證人林淑敏
      則結證稱：「我看到騎機車的死者騎機車時，機車出火花，後就彈進汽車輪內
      ，、、、」等語，均未證述及上訴人所指被上訴人有以超過四十公里之速度與
      被害人劉興平競駛等情形。且證人賴怡菲與林淑敏案發當時係在對面車道旁之
      檳榔攤內，該檳榔攤隔著安全島，安全島上有種有行道樹，且肇事地點之崇德
      路係屬四線車道，而事故係發生於對面之慢車道上，與檳榔攤有一段相當之距
      離，並經刑事案件承審法官勘驗屬實，有勘驗筆錄肇事及現場照片十四張附卷
      可按。又案發當時為八十八年三月六日上午三時二十分許，係屬春季之凌晨，
      儘管崇德路上有夜間照明之路燈，然車禍為瞬間發生，一旦聽到事故發生之聲
      響再抬頭觀望，已是事故之後；且其間又有相當之距離；如非跟隨在後之人車
      ，自難對整個事件發生之經過前後看得相當清楚，是證人賴怡菲、林淑敏所述
      要與事實不符，殊不足取。
（三）上訴人復主張由現場圖、照片顯示及證人李廣信之證述，被上訴人自小客車車
      輪３６０度沾有血棉絮、血跡，輪弧１８０度沾有血跡，且被害人頸椎移位，
      手臂呈粉碎捲了一圈於車輪軸中。足認被害人劉興平遭捲入被上訴人車輛之車
      輪時，被上訴人未立即停車，因車輪繼續轉動，而致死者加速死亡云云。惟查
      被上訴人駕駛前開汽車於路邊臨時停車後剛起步，因見被害人乘騎機車自後駛
      來，並未立即左轉切入來車道，而緩慢直行中。又依事故現場照片顯示及最先
      抵達現場之管區警員吳明昌證述，被害人事故後於現場之狀況係頭顱緊夾在被
      上訴人汽車之左後輪與檔泥板間，正面朝上、背面及臀部著地，人力無法拉出
      。衡諸常情，若被上訴人汽車與被害人碰撞未即刻停車而將被害人拖行，勢將
      造成被害人背部及臀部大規模擦挫傷並碾壓被害人，則必造成被害人頭顱破碎
      及身體遭碾壓情形；拖行之地面亦必遺留血跡等現象；然臺灣臺中地方法院檢
      察署檢察官督同法醫師相驗屍體，被害人劉興平頭頸部部分受有左眼外側、右
      顴部、右下顎部、下巴、右耳前後擦挫傷，左顏面大面積擦傷，兩眼結膜有出
      血點，口鼻處有血液流出，嘴唇成瘀血樣；胸部挫傷、多處肋骨骨折及呈皮下
      氣腫，左手部、兩前臂、兩手肘、右膝部附近及兩足部多處擦挫傷（並無證人
      李廣信於本院所證述手臂粉碎情形），背腰臀部部分則受有左肩胛上部擦挫傷
      ，並無遭碾壓之痕跡等情，此有相驗屍體驗斷書附於偵查相驗卷可稽；復據承
      辦檢察官相驗被害人屍體結果，被害人頭部並無遭車輪輾過之痕跡，僅有擦傷
      痕跡，而詢問上訴人乙○○及戊○○○有無意見，上訴人當場亦表示無意見（
      見上開偵查相驗卷第十頁）。現場目擊證人陳武益亦證述被害人跌到自小客車
      車輪內發生「卡」（台語）一聲，自小客車就停下來並沒有往前拖行等語；再
      參以事故後現場並無遺留被害人遭拖行之血跡等現象，亦據負責處理現場之台
      中市警察局交通隊隊員黃義收於本院證述明確。證人黃義收並證述：「我到現
      場時救護車已經到場，被害人已經從左車輪下被救出來了，他從車輪被救出來
      的情形我不清楚，我到達現場時，旁邊還有千斤頂，我到達現場時相差不到幾
      分鐘，人已經有移動過了，車子沒有移動，被害人卡住的左後輪有被用千斤頂
      頂起來過。車子的左後輪有三六○度附著紅色棉絮、血跡，左後輪弧一八○度
      附著血液，但地上沒有明顯的血跡。左後輪弧一八○度附著血液就是被害人頭
      被夾的部分。偵查卷四十五頁反面上方照片，被害人當時已經移出來了靠在輪
      子那裡，當時是救出來後，被害人沒有生命的跡象，消防人員才又將他靠在左
      後輪，等我們到場處理後，並通知家屬到場，看是要將被害人送往何處。」「
      所謂左後輪三六○度附著紅色棉絮、血跡，是指輪胎的外面表面；行走滾動的
      那一面大約有一八○度有棉絮，但是輪胎外圍表面是三六○度都有血跡，並沒
      有棉絮」（見本院卷第八二、八三頁）等語。鑑定人顏秀吉亦證述：「若是有
      輾壓過去的話車子會有很大的震動，而且如果車子有輾壓過身體的話，身體也
      會有輾壓過的痕跡，假設即使車子當時有在行駛，速度也是緩慢的，被害人的
      身體碰到車子，也是會馬上停止不會輾壓過去。若有輾壓的話，身體也會有明
      顯的痕跡。」等語。足認被害人劉興平人車跌倒後，滑行捲入被上訴人車輛之
      車輪時，被上訴人已立即停車，並未有拖行或碾壓被害人之情形。至被上訴人
      自小客車之左後輪有三六○度附著紅色棉絮、血跡，左後輪弧一八○度附著血
      液；或係為將被害人移出車輪外，以千斤頂將自小客車左後輪頂起所帶動所致
      ，不無可能。再退步言之，被上訴人於路邊臨時停車起步前，既已依交通規則
      先打方向燈，並於注意後方有被害人乘騎機車駛來後，未即左轉切入來車道而
      緩慢直行中；則被害人劉興平駕駛機車失控滑倒，其人衝入被上訴人所駕駛小
      客車左後車輪之輪蓋，依當時情況，自非被上訴人所能注意及之；被上訴人縱
      未能立即停車，亦屬不可歸責被上訴人，自難令被上訴人負過失之責。被上訴
      人雖因本件事故經臺灣臺中地方法院檢察署以八十八年度偵字第七九七四號起
      訴，然經台灣台中地方法院八十九年度交易字第一四六號、本院八十九年交上
      易字第二八二二號判決均判處被上訴人無罪確定在案，此亦經本院調取上開刑
      事卷審閱無訛。是被上訴人抗辯其於被害人之死亡，並無過失等語，堪予採信
      。
五、綜上所述，本件車禍之發生，被上訴人並無違反任何道路交通安全規則或其他應
    注意義務；上訴人復未證明被害人有何過失不法侵害劉興平生命權之事實，其依
    民法第一百八十四條、第一百九十二條、第一百九十四條等侵權行為之相關規定
    ，請求被上訴人負損害賠償之責，並請求被上訴人應給付上訴人乙○○、戊○○
    ○、己○○、丙○○各二十五萬元及均自九十年五月六日起至清償日止，按年利
    率百分之五計算之利息；均屬無據，應予駁回。原審為上訴人敗訴之判決，並無
    不合。上訴意旨指摘原判決不當，求予廢棄改判，為無理由，應予駁回。
六、本件事證已臻明確，兩造其餘攻擊及防禦方法與舉證，經本院審酌後，認於判決
    結果不生影響，無予逐一論述之必要，併此敘明。
七、據上論結，本件上訴為無理由，依民事訴訟法第四百四十九條第一項、第七十八
    條、第八十五條第一項前段，判決如主文。
中      華      民      國    九十二    年      四      月      八      日
~B1民事第二庭審判長法  官  童有德
~B2                法  官  蔡秉宸
~B3                法  官  翁芳靜
右為正本係照原本作成。
不得上訴。
~B                書記官  陳麗玉
中      華      民      國    九十二    年      四      月      九      日
                                                                        Ｙ


司法院資訊處製作；財團法人民間司法改革基金會備份。
